【裁判字號】    94,建上,56
【裁判日期】    950207
【裁判案由】    給付工程款
【裁判全文】
臺灣高等法院民事判決                  94年度建上字第56號
上  訴  人  元日工程有限公司
法定代理人  甲○○
訴訟代理人  乙○○
            張仁龍律師
            林契名律師
被 上 訴人  戊○○
訴訟代理人  丁○○
當事人間請求給付工程款事件，上訴人對於中華民國94年6月30
日台灣桃園地方法院94年度訴字第582號第一審判決提起上訴，
並為訴之追加，本院於95年1月24日言詞辯論終結，判決如下：
    主  文
上訴及追加之訴並假執行之聲請均駁回。
第二審（含追加之訴部分）訴訟費用由上訴人負擔。
    事實及理由
一、程序部分：按訴之變更或追加，非經他造同意，不得為之。
    但有第255條第1項第2款「請求之基礎事實同一者」之情形
    ，不在此限，民事訴訟法第255條第1項第2款、第446條第１
    項定有明文。又，所謂請求之基礎事實同一，係指變更或追
    加之訴與原訴之主要爭點有共同性，各請求利益之主張在社
    會生活上可認為同一或關聯，而就原請求之訴訟及證據資料
    ，於審理繼續進行在相當程度範圍內具有同一性或一體性，
    得期待於後請求之審理予以利用，俾先後兩請求在同一程序
    得加以解決，避免重複審理，進而為統一解決紛爭者，有最
    高法院91年度台抗字第552號裁定意旨可資參照。 經查，本
    件上訴人於原審係依據承攬關係請求被上訴人給付工程款，
    於本院則追加依據不當得利及無因管理之法律關係為請求，
    雖屬追加不同訴訟標的，然因主要爭點均在於上訴人有無施
    作被上訴人系爭裝潢工程而有得請求款項之權利，後追加之
    訴仍可援用原有訴訟資料及證據，亦有利紛爭一次解決，其
    請求基礎事實同一，故其追加合法，應予准許。
二、上訴人主張略以：其於民國93年10月間經由訴外人丙○○介
    紹 ，向被上訴人承攬系爭桃園縣中壢市○○○○○街19號2
    樓及13樓房屋（下稱系爭房屋）裝潢工程，被上訴人一開始
    表示只要裝潢1間房屋 ，其報價為新台幣（下同）90萬元，
    但不含水電部分 ，嗣因被上訴人表示再追加1間房屋，上訴
    人遂表示須再增90萬元，後因被上訴人表示水電、燈具部分
    亦給上訴人承包 ，估價後承攬報酬共計246萬2193元，嗣因
    折扣總價降至180萬元 ，被上訴人稱系爭工程之承攬報酬僅
    為90餘萬元，顯不合理。然於完工並驗收完畢後，被上訴人
    竟拒絕給付工程款。被上訴人主張承攬人係丙○○，卻無法
    提出丙○○之請款單據或收據，足見所辯非真實。又，被上
    訴人雖提出窗帘之訂購單、發票及裝設冷氣、熱水器之請款
    單，然系爭工程僅係木作及水電部分，並未包括裝設冷氣等
    工程，故前開證物均無足證其與丙○○間有成立本件承攬契
    約及已支付系爭工程款項之事實。且被上訴人主張其共支付
    98 萬7785元與丙○○ ，然渠提出之收據及匯款單僅有79萬
    元，顯有矛盾。縱認被上訴人已支付90萬元予丙○○，亦與
    系爭工程無關。又，因被上訴人曾表示若有問題，可找丙○
    ○協助，故上訴人向被上訴人請求給付工程款未獲置理後，
    始找丙○○協助請款，並非向丙○○請款。爰依承攬關係請
    求被上訴人給付報酬。縱認兩造間無承攬關係，上訴人亦得
    本於不當得利及無因管理之法律關係請求返還利益及償還費
    用，爰請求被上訴人給付180萬元等語 （原審判決上訴人敗
    訴，上訴人不服提起上訴）。並上訴聲明：(一)原判決廢棄。
    (二)廢棄部分 ，被上訴人應給付上訴人180萬元及起訴狀繕本
    送達被上訴人之翌日起至清償日止，按年息5%計算之利息。
    (三)第一、二審訴訟費用由被上訴人負擔。(四)如受有利判決，
    請准供擔保宣告假執行。
三、被上訴人則以：被上訴人當初係找訴外人丙○○承攬本件裝
    潢工程，係以口頭約定裝潢工程之施工細節，即裝潢兩間房
    屋，工程內容包括木作、泥作、水電、冷氣及窗帘等統包工
    程，工程款共計90萬元，上訴人主張被上訴人未給付水電、
    木作部分工程款項，並不真實。因被上訴人與丙○○熟識，
    始未要求渠提供完整設計圖樣，僅要求渠於現場闡明施作內
    容即可。嗣丙○○找上訴人來施工，並稱上訴人為其下包廠
    商，上訴人於工程洽談過程及施作期間從未否認前開情事，
    且從未向被上訴人主張承攬關係，上訴人亦從未要求被上訴
    人於報價單及工程圖樣上簽名確認，或向被上訴人請領定金
    、開工款及確認付款方式，上訴人係向丙○○請款，足見兩
    造間確無承攬關係存在。於工程進行中，被上訴人依約前後
    共給付丙○○81萬元，尾款９萬元則因冷氣、窗帘及熱水器
    等均由被上訴人自行裝設而折抵，被上訴人曾謂所有工程共
    支出98萬餘元，係包括其自行加裝冷氣等之費用，因裝設較
    原來估計的多，費用始超過90萬元，其陳述並無矛盾。被上
    訴人既已依約將全部工程款交付予丙○○，被上訴人並無不
    當得利，上訴人亦非無因管理，上訴人復向被上訴人請求給
    付，顯無理由等語，資為抗辯。並答辯聲明：上訴及追加之
    訴駁回。
四、兩造不爭執事實：
  (一)上訴人曾於93年10月間施作被上訴人所有系爭房屋裝潢工程
    。
  (二)上訴人未要求被上訴人於報價單及工程圖樣上簽名確認，或
    向被上訴人請求給付定金及確認付款方式。
五、茲就兩造爭點分述如下：
  (一)兩造間有無承攬契約關係存在？
    1.按當事人主張有利於己之事實者，就其事實有舉證之責任
      ，民事訴訟法第277條前段定有明文 。又按「民事訴訟如
      係由原告主張權利者，應先由原告負舉證之責，若原告先
      不能舉證，以證實自己主張之事實為真實，則被告就其抗
      辯事實即令不能舉證，或其所舉證據尚有疵累，亦應駁回
      原告之請求 。」有最高法院17年上字第917號判例意旨可
      考。本件上訴人既主張兩造間存有承攬契約關係，業經被
      上訴人否認，則依前開說明，即應由上訴人對此有利之積
      極事實自負舉證責任，先予敘明。
    2.查上訴人始終不能提出與被上訴人間存有承攬關係之書面
      契約或有其他證人為證，復據上訴人於原審陳稱：其當初
      施工是與訴外人丙○○接洽等情（見原審卷第19、20頁言
      詞辯論筆錄），於本院則稱：作一半時我曾向丙○○請款
      等語（見本院卷第56頁筆錄），核與被上訴人辯稱：當初
      是找丙○○承攬本件裝潢工程，丙○○找上訴人來施工，
      並稱上訴人為其下包商等語，大致相符，若係被上訴人向
      上訴人定作，上訴人何致向丙○○請款？雖上訴人辯稱當
      時只是請丙○○協助請款云云，但查上訴人亦自陳：當初
      有把報價單交給丙○○，但不知道丙○○有無轉交予被上
      訴人等語（見原審卷第19頁言詞辯論筆錄），被上訴人則
      稱：未看過報價單，丙○○未轉交等語（見本院卷第94頁
      言詞辯論筆錄），則衡情若係被上訴人交上訴人承攬施作
      ，上訴人理應將報價單直接交被上訴人過目並於其上簽名
      確認後再施工，上訴人並未依此而為，若認上訴人係以被
      上訴人為直接定作人，背離常情，並不可採。況兩造原不
      認識，若係被上訴人為直接定作人，上訴人豈可能未請求
      被上訴人給付定金或確認付款方式即行施工？又上訴人雖
      於原審提出請款單，於本院提出平面配置圖為憑，惟均係
      由上訴人所自行製作，未證明當初施作即存在，且其上並
      無被上訴人簽認，復為被上訴人否認，自不得以此推認兩
      造間有承攬之法律關係存在。從而，被上訴人辯稱：其係
      與丙○○訂定承攬契約，即屬可信，上訴人主張兩造間存
      有承攬契約關係一節，並未舉證以實其說，尚難採信。
    (二)兩造間有無無因管理關係存在？按「未受委任，並無義務
      ，而為他人管理事務者，其管理應依本人明示或可得推知
      之意思，以有利於本人之方法為之 。」民法第172條定有
      明文。可知無因管理須有為他人管理事務之意思，具備管
      理意思為無因管理之要素，故主張無因管理之法律關係存
      在者，應證明有此意思存在。查本件上訴人原係主張依據
      承攬關係訴請被上訴人付款，於上訴本院後雖追加依據無
      因管理法律關係為主張，但並未舉證證明其自始即係以無
      因管理之意思而施作系爭房屋之裝潢工程，並不合無因管
      理之要件，其據此主張，並非可採。
    (三)被上訴人有無不當得利？上訴人雖又主張因其施作系爭工
      程致被上訴人受有利益，但為被上訴人所否認，辯稱施作
      時即與丙○○約定為90萬元，已經給付81萬元，留有單據
      部分為79萬元，因未完工另自行裝修冷氣等支出16萬4600
      元等語，並提出匯款單影本1紙、 ATM匯款收據影本6紙、
      收據一份及付款明細一份為證（見原審卷第21至23頁、本
      院卷第96頁），可知被上訴人確已將與丙○○約定施作系
      爭工程之價款匯給丙○○，並未受有不當得利。
六、綜上所述，上訴人主張，為不足採，被上訴人抗辯尚屬可信
    。上訴人依據承攬、無因管理及不當得利法律關係訴請被上
    訴人給付180萬元及自起訴狀繕本送達翌日起迄清償日止 ，
    按年息5％計算之利息，即屬無據，不應准許 。原審為上訴
    人敗訴之判決，並無不合。上訴意旨指摘原判決不當，求予
    廢棄改判，為無理由，應予駁回其上訴。其追加之訴亦無理
    由，併予駁回。上訴人之訴既經駁回，其假執行之聲請失所
    附麗，應並予駁回。
七、本件事證已臻明確，兩造其餘主張陳述及所提之證據，經本
    院審酌後，認與判決結果無影響，爰不逐一論述，附此敘明
    。
八、據上論結，本件上訴及追加之訴均為無理由，依民事訴訟法
    第449條第1項、第78條，判決如主文。
中    華    民    國    95    年    2     月    7    日
                  民事第七庭  審判長法  官  鄭三源
                                    法  官  王聖惠
                                    法  官  黃嘉烈
正本係照原本作成。
如不服本判決，應於收受送達後20日內向本院提出上訴書狀，其
未表明上訴理由者，應於提出上訴後20日內向本院補提理由書狀
（均須按他造當事人之人數附繕本）上訴時應提出委任律師或具
有律師資格之人之委任狀；委任有律師資格者，另應附具律師資
格證書及釋明委任人與受任人有民事訴訟法第466條之1第 1項但
書或第2項（詳附註）所定關係之釋明文書影本。
中    華    民    國    95    年    2     月    8     日
                                  書記官  倪淑芳
附註：
民事訴訟法第466條之1（第1項、第2項）：
對於第二審判決上訴，上訴人應委任律師為訴訟代理人。但上訴
人或其他法定代理人具有律師資格者，不在此限。
上訴人之配偶、三親等內之血親、二親等內之姻親，或上訴人為
法人、中央或地方機關時，其所屬專任人員具有律師資格並經法
院認為適當者，亦得為第三審訴訟代理人。


司法院資訊處製作；財團法人民間司法改革基金會備份。
